臺灣高雄地方法院民事判決　　　　　　　95年度訴字第3408號
原　　　告　甲○○
訴訟代理人　宋國城律師
被　　　告　丙○○
訴訟代理人　陳魁元律師
上列當事人間請求損害賠償事件，本院於民國96年7 月24日言詞
辯論終結，判決如下：
    主      文
原告之訴駁回。
訴訟費用由原告負擔。
    事實及理由
一、原告起訴主張：原告之母即訴外人宋張秋金與被告於民國88
    年10月15日簽訂切結書2 份，約定宋張秋金提供其所有坐落
    高雄縣美濃鎮○○段4032、4052地號土地（下稱系爭土地）
    ，設定新臺幣（下同）140 萬元之抵押權（下稱系爭抵押權
    ）與被告，以擔保訴外人邱育能對被告之140 萬元借款債務
    （下稱系爭債務），如宋張秋金違約不償還本金、利息超過
    45日時，被告得自行處分系爭土地等語。宋張秋金並於同日
    在土地所有權移轉登記申請書、不動產買賣契約書及空白委
    任授權書（下稱系爭授權書）上蓋印後，交付被告收執。詎
    被告竟於89年2 月20日，擅自在系爭授權書上填入宋張秋金
    願將系爭土地所有權移轉與債權人或其指定之人及日期，再
    於同年3 月3 日持前揭文件向高雄縣美濃地政事務所辦理系
    爭土地所有權移轉登記至被告名下，嗣於同年5 月23日以2,
    913,600 元之價格變賣系爭土地，受有1,513,600 元之差額
    利益。因上開切結書屬於流質契約而無效，故被告係無法律
    上之原因而受有利益，致宋張秋金受有損害，則宋張秋金自
    得請求被告返還該利益。又宋張秋金已於95年2 月13日死亡
    ，原告為其繼承人，爰依不當得利及繼承之法律關係，求為
    判決：被告應給付原告150 萬元，及自89年3 月4 日起至清
    償日止，按年息5%計算之利息。
二、被告則以：其係於邱育能逾期未清償系爭債務後，於89年2
    月20日與宋張秋金協商還款事宜，宋張秋金同意將系爭土地
    所有權移轉登記與被告以抵償系爭債務，並出具系爭授權書
    供被告辦理登記，故被告係合法取得系爭土地之所有權，嗣
    後將系爭土地轉賣他人獲利，即非不當得利，則原告自無權
    請求被告返還轉賣系爭土地之差額等語置辯。求為判決：如
    主文所示。
三、兩造不爭執之事實：
  (一)宋張秋金於88年10月15日，提供其所有之系爭土地，設定系
    爭抵押權與被告以擔保系爭債務。
  (二)宋張秋金與被告於88年10月15日簽訂切結書2 份，第1 份約
    定如宋張秋金違約時，任由被告自行處分系爭土地等語（下
    稱第1 份切結書）；第2 份約定如宋張秋金藉故拖延不償還
    本金、利息超過45日時，被告得自行將系爭土地進行處分移
    轉過戶等語（下稱第2 份切結書）。
  (三)系爭授權書上記載：宋張秋金願將系爭土地所有權移轉登記
    於債權人或其指定之人，並委託訴外人乙○○全權代為辦理
    一切事宜，日期為89年2 月20日。
  (四)被告於89年3 月4 日委託乙○○辦理將系爭土地移轉登記至
    被告名下，登記原因為買賣。
  (五)系爭授權書上「宋張秋金」之簽名係其夫即訴外人宋金龍代
    行簽名，「宋張秋金」之印文為真正。
  (六)系爭土地之土地移轉登記申請書上「宋張秋金」之印文為真
    正。
  (七)宋張秋金已於95年2 月13日死亡，原告以外之其餘繼承人均
    已拋棄繼承，亦即原告為唯一之繼承人。
  (八)被告取得系爭土地所有權後，以251 萬元之價格賣與訴外人
    陳慶豐、吳聯富及林坤能，陳慶豐等3 人旋即以2,913,600
    元之價格轉賣訴外人王才能，並由被告於89年6 月8 日逕將
    系爭土地所有權移轉登記至王才能名下。
  (九)系爭土地之土地增值稅核覆通知書經高雄縣政府稅捐稽徵處
    岡山分處於89年3 月9 日以旗稅分二字第4692號函寄達宋張
    秋金。
  (十)被告被訴偽造文書等案件，業經臺灣高等法院高雄分院於95
    年8 月29日以95年度上更(一)字第156 號，以系爭授權書上之
    指紋無從比對為何人所有而判決被告無罪，惟檢察官不服而
    提起上訴，現由最高法院審理中。
四、本件經兩造協議簡化爭點為：(一)宋張秋金與被告係於何時約
    定以系爭土地所有權抵償系爭債務？該約定是否有效？(二)被
    告有無變造系爭授權書後，將系爭土地所有權移轉登記至其
    名下？(三)被告有無不當得利？如有，其金額若干？
五、宋張秋金與被告係於何時約定以系爭土地所有權抵償系爭債
    務？該約定是否有效？
  (一)按約定於債權已屆清償期，而未為清償時，抵押物之所有權
    ，移屬於抵押權人者，其約定為無效，民法第873 條第2 項
    定有明文。核其立法意旨，係為保護債務人免於一時急迫而
    蒙受重大不利，蓋如債權人利用債務人亟需借款之機會，逼
    迫債務人簽訂流質契約，以價格較高之抵押物擔保小額債權
    ，希冀債務人屆期不能償債時，藉機取得抵押物之所有權以
    獲得不當利益，自非法之所許，故有明文禁止之必要。惟如
    當事人係在清償期屆至後，始另行約定以抵押物所有權抵償
    債務，即與前揭規定之要件及立法意旨不符，基於契約自由
    原則，自屬有效。
  (二)經查，宋張秋金與被告於88年10月15日簽訂之第1 份切結書
    記載：如宋張秋金違約時，任由被告自行處分系爭土地等語
    ；第2 份切結書記載：如宋張秋金藉故拖延不償還本金、利
    息超過45日時，被告得自行將系爭土地進行處分移轉過戶等
    語，為兩造所不爭執（見本院卷第172 頁），復有該切結書
    2 紙在卷可稽（見本院卷第9 、54頁），足徵宋張秋金與被
    告係約定如系爭債務已屆清償期而未受清償時，系爭土地之
    所有權移屬於被告所有，亦即前揭切結書性質上屬於流質契
    約，則揆諸前揭規定，自屬無效。
  (三)次查，系爭債務之清償期限係89年1 月14日一節，有借據、
    切結書及土地抵押權設定契約書各1 份在卷足參（見本院卷
    第52、54、120 頁），而系爭土地則係於89年3 月4 日移轉
    登記至被告名下，其土地所有權移轉登記申請書及不動產買
    賣契約書分別記載原因發生日期及立約日期均為89年1 月26
    日，有高雄縣美濃地政事務所異動索引、上開申請書及契約
    書各1 份存卷可查（見本院卷第72、74、80、85頁），且被
    告自認該等申請書及契約書上「宋張秋金」之印文均為真正
    等語（見本院卷第173 、59頁），復參以證人即代書乙○○
    證稱：被告於系爭債務清償期屆至後，持切結書委託其辦理
    系爭土地之移轉登記，其表示須經宋張秋金同意始可辦理，
    被告遂於89年2 月20日偕其前往宋張秋金之住處要求依切結
    書意旨辦理，經宋金龍及宋張秋金同意後，雙方始簽訂土地
    所有權移轉登記申請書及不動產買賣契約書，並出具委任授
    權書1 紙，交其辦理申報土地增值稅及移轉登記事宜等語（
    見本院卷第181 頁），據此足認宋張秋金係於系爭債務清償
    期屆至後之89年2 月20日，與被告協商後，同意以系爭土地
    所有權抵償系爭債務，而委託乙○○辦理系爭土地之所有權
    移轉登記。
  (四)至前揭申請書及契約書上記載原因發生日期及立約日期為89
    年1 月26日一節，業據證人乙○○於臺灣高等法院高雄分院
    95年度上更(一)字第156 號案件審理時陳稱：係因新修正之農
    業發展條例於89年1 月27日起施行，為避免所送文件與新規
    定必須具備之文件不符，始在該申請書上記載原因發生日期
    為89年1 月26日，實際上係於同年2 月25日申報增值稅，同
    年3 月3 日前往地政事務所送件等語（見本院卷第44頁），
    核與高雄縣政府稅捐稽徵處土地增值稅核覆通知書上記載申
    報書收件日期為89年2 月25日，及高雄縣美濃地政事務所土
    地登記申請書上記載收件日期為同年3 月3 日等語均相符（
    見本院卷第144 頁），益徵證人乙○○之前揭證詞，堪信為
    真實。則綜上各節以觀，宋張秋金與被告於88年10月15日簽
    訂之切結書性質上屬於流質契約，固屬無效，惟其等於系爭
    債務清償期屆至後之89年2 月20日，另行簽訂買賣契約，約
    定以系爭土地所有權抵償系爭債務，則未違反民法第873 條
    第2 項之禁止規定，自屬有效。是以，被告辯稱其係合法取
    得系爭土地之所有權等語，即屬有據。
  (五)原告固主張上開申請書、契約書及系爭授權書均係宋張秋金
    於88年10月15日事先蓋印交付被告收執，且宋金龍於89年2
    月20日在國外，不可能代理宋張秋金與被告協商以系爭土地
    所有權抵償系爭債務，故宋張秋金並未於89年2 月20日同意
    將系爭土地讓與被告等語，並以入出國日期證明書及證人宋
    金龍之證詞為憑（見本院卷第130 、175 、176 頁）。惟按
    私文書經本人蓋章者，推定為真正，民事訴訟法第358 條第
    1 項定有明文。因前揭申請書、契約書及系爭授權書性質上
    均屬私文書，且被告自認其上宋張秋金之印文均為真正，業
    如前述，則如原告無法提出相當之反證，依法即應推定該等
    私文書均為真正。經查：
  1.原告於起訴時主張係被告於89年2 月20日前之某日，盜用宋
    張秋金之印章蓋用於土地登記申請書上，擅自辦理系爭土地
    之移轉登記，而侵害宋張秋金之權利等語，有民事起訴狀1
    份在卷可稽（見本院卷第4 頁），足徵原告否認宋張秋金有
    於88年10月15日設定系爭抵押權時，一併書立土地登記申請
    書之事實。惟原告嗣後改稱宋張秋金係於設定系爭抵押權時
    ，即事先在該申請書上蓋章交付被告收執等語（見本院卷第
    128 頁），用資證明宋張秋金與被告間就移轉系爭土地所有
    權之合意屬於流質契約而無效，顯然原告之主張前後不一，
    則其此部分之主張是否屬實，自非無疑。
  2.宋金龍係土地代書，有關邱育能向被告借貸140 萬元及設定
    系爭抵押權等事宜，均係由宋金龍代理宋張秋金處理，且第
    1 份切結書亦係宋金龍親筆書寫等情，為原告所不爭執（見
    本院卷第61頁），並經證人宋金龍證述明確（見本院卷第17
    5 頁），堪信為真。因宋金龍係宋張秋金之夫，復為長年辦
    理地政業務之人，依其專業常識，自應明知在空白之土地登
    記申請書、不動產買賣契約書及委任授權書上蓋章，並將印
    鑑證明書、戶籍謄本、土地所有權狀及身分證影本等重要文
    件交付他人收執，極易遭人擅自辦理土地移轉登記，亦即如
    宋金龍確有書立空白之土地登記申請書、不動產買賣契約書
    及系爭授權書等文件，理應採取維護自身權益之必要措施，
    始符常情。惟觀諸宋金龍親自書寫交付被告簽名之第1 份切
    結書上記載：「鄙人（指被告）于昨10月14日向台端（指宋
    金龍）拿宋張秋金之戶籍謄本、印鑑證明、身分證影本各三
    份，及中壇段4032、4052地號土地權狀，純作台端及邱育能
    委託辦理設定登記向公司抵定借款新臺幣壹佰肆拾萬元之用
    外，絕無做會損害台端權益之任何書類無訛」等語（見本院
    卷第9 頁），顯然並未提及有將土地登記申請書、不動產買
    賣契約書及系爭授權書交付被告收執之意旨，則宋張秋金於
    設定系爭抵押權時，是否確有在該等文件上蓋章並交付被告
    收執，即有可疑。是以，證人宋金龍證稱於設定系爭抵押權
    時即在該等文件上蓋章交付被告等語，尚與第1 份切結書之
    記載不符，自難遽採。
  3.宋金龍於89年2 月14日出境，同年月20日入境一節，有入出
    國日期證明書1 紙在卷可稽，固堪信為真實。惟證人宋金龍
    證稱其係於同年月20日晚上9 時30分抵達臺灣等語（見本院
    卷第175 頁），參以證人乙○○證稱被告係在89年2 月20日
    晚上前往宋張秋金住處簽訂土地登記申請書、不動產買賣契
    約書及系爭授權書等語（見本院卷第182 頁），核與證人宋
    金龍證述之回國時間相符，則被告為使系爭債務早日獲償，
    配合宋金龍回國時間前往其住處簽訂上開文件，尚與常理無
    悖。是以，原告主張宋金龍及被告不可能於89年2 月20日簽
    訂該等文件等語，自非可採。
  (六)原告另主張被告於88年11月30日即已申請自耕能力證明書，
    足見被告自始即有取得系爭土地所有權之意圖等語，並提出
    自耕能力證明書1 紙為憑（見本院卷第125 頁）。惟宋張秋
    金與被告於88年10月15日簽訂之切結書性質上屬於流質契約
    ，業如前述，亦即被告於設定系爭抵押權時，原本即有如宋
    張秋金逾期未清償系爭債務，即以系爭土地所有權抵償系爭
    債務之意思，則被告為取得系爭土地所有權而預先申請自耕
    能力證明書，尚與常理無悖，自不得以被告於清償期限屆至
    前即有取得系爭土地所有權之意思，推論宋張秋金與被告並
    未於89年2 月20日另行達成以系爭土地所有權抵償系爭債務
    之合意。是以，原告此部分之主張，亦非可採。
  (七)又被告被訴偽造文書等案件，業經臺灣高等法院高雄分院95
    年度上更(一)字第156 號，以無積極證據證明被告有變造系爭
    授權書之行為而判決被告無罪，有該判決書影本1 份存卷可
    查（見本院卷第43至51頁），益徵原告主張被告擅自在該授
    權書上填入宋張秋金願將系爭土地所有權移轉與債權人或其
    指定之人及日期等語，尚乏依據，自不足採。
  (八)綜上所述，原告無法舉證證明宋張秋金與被告係於88年10月
    15日簽訂土地登記申請書、不動產買賣契約書及系爭授權書
    ，則依該等文件所載日期及證人乙○○之證述，應認宋張秋
    金與被告於系爭債務清償期限屆至後，有另行簽訂買賣契約
    ，約定以系爭土地所有權抵償系爭債務之合意，則揆諸首揭
    規定及說明，被告於89年3 月4 日登記取得系爭土地之所有
    權，應屬合法有據。
六、被告有無變造系爭授權書後，將系爭土地所有權移轉登記至
    其名下？被告有無不當得利？如有，其金額若干？
    因原告無法舉證證明被告有變造系爭授權書之情事，且被告
    係合法取得系爭土地之所有權，均如前述，則被告辦理系爭
    土地之所有權移轉登記後，將系爭土地轉賣他人賺取價差，
    即無侵害宋張秋金之權利或不當得利可言。又本院既已認定
    被告並無不當得利，則以其構成不當得利為前提之獲得利益
    金額若干一節，即無再予論述之必要，附此敘明。
七、綜上所述，原告依不當得利及繼承之法律關係，請求被告給
    付150 萬元及其法定遲延利息，為無理由，應予駁回。
八、據上論結，本件原告之訴為無理由，依民事訴訟法第78條，
    判決如主文。
中　　華　　民　　國　　96　　年　　8 　　月　　7 　　日
                  民事第六庭  法  官  鄭詠仁
正本係照原本作成。
如不服本判決，應於送達後20日內，向本院提出上訴狀並表明上
訴理由，如於本判決宣示後送達前提起上訴者，應於判決送達後
10日內補提上訴理由書（須附繕本）。
中　　華　　民　　國　　96　　年　　8 　　月　　7 　　日
                              書記官　王雪招
